臺灣板橋地方法院民事判決　　　　　　　95年度訴字第1395號
原　　　告　戊○○○
　　　　　　丙○○
　　　　　　丁○○
　　　　　　乙○○
前列四人共同
訴訟代理人　姚昭秀律師
被　　　告　甲○○
　　　　　　　　　　　　號
上列當事人間請求返還不當得利事件，經本院於民國96年2 月15
日言詞辯論終結，判決如下：
    主  文
被告應給付原告新台幣貳佰柒拾貳萬貳仟伍佰元，及自民國九十
五年八月八日起至清償日止按年息百分之五計算之利息。
訴訟費用由被告負擔。
本判決於原告以新台幣捌拾壹萬柒仟元供擔保後，得假執行。
    事實及理由
一、本件原告起訴主張：
  (一)訴外人鄭寬億已於民國85年1 月26日死亡，其權利義務由配
    偶即原告鄭戴溫貞、子女即原告丙○○、乙○○、丁○○共
    同繼承，合先敘明。
  (二)緣坐落於高雄縣燕巢鄉○○○段346-3 地號土地係訴外人鄭
    寬億所有，於81年5 月8 日由鄭寬億出售與朱其德，並約定
    買賣總價為新台幣（下同）272 萬2,500 元，由朱其德於簽
    約時給付價金100 萬元，嗣於81年5 月11日再給付172 萬2,
    500 元。而上開土地買賣之價金依不動產買賣契約之約定，
    應由鄭美連（鄭寬億之妹）代理鄭寬億收取。但因被告當時
    與鄭美連為男女朋友，並有同居關係，嗣後並共同生有一女
    姜雅萍，因鄭美連不識字又將臨盆，被告乃趁機向鄭美連遊
    說可代其收取價金，鄭美連基於與被告間有如夫妻關係之信
    任關係，不疑有他，乃同意被告代為向買受人收取上開土地
    買賣價金。詎料被告收取上開價金後拒不返還，鄭美連亦多
    次代鄭寬億向被告催討，被告亦一再拖延。
  (三)被告屢屢辯稱鄭美連欠伊錢云云，惟始終未提出借貸證明以
    實其說。且被告所提出之錄音帶譯文與本件買賣並無任何關
    係，無法證明被告所辯有何理由。則被告所辯。顯然不足採
    信。
  (四)訴外人鄭寬億委任鄭美連代理收取系爭土地價款，鄭美連又
    徵得鄭寬億同意使被告代為處理收取系爭土地價款事宜，則
    鄭寬億與被告間自有復委任關係存在，原告繼承鄭寬億之權
    利義務，自得依據復委任之法律關係請求被告給付所收取之
    土地價款。又被告拒不給付所收取之土地價款，顯係不當受
    有利益，原告亦得依據不當得利之法律關係，請求被告返還
    所受利益。
  (五)為此，依據復委任與不當得利之法律關係，請求被告給付27
    2 萬2,500 元，及自起訴狀繕本送達翌日起至清償日止按年
    息5%計算之利息。
二、被告則抗辯：
  (一)被告與鄭美連為同居關係，81年間鄭美連與其母對被告說系
    爭土地約30坪，要被告拿出152 萬元，就賣給被告，81年4
    月某日被告拿了142 萬元交給鄭美連與其母鄭胡儉，鄭美連
    與其母鄭胡儉就到高雄縣燕巢鄉燕巢農會分好幾張定期存單
    存入。被告也多次南下與建商洽談土地事宜，最後以總價
    272 萬2,500 元與建商談好成交，被告簽收好272 萬2,500
    元款項，並全數由鄭美連取走，最後鄭美連簽注六合彩光。
  (二)如果被告有侵占鄭寬億與鄭美連之價款，自81年5 月至95年
    6 月已14年之久，為何鄭寬位與鄭美連均未要求被告還錢。
    且鄭美連提供其所有台北市○居街11號2 樓房屋，向被告借
    款300 萬元，如被告積欠鄭美連土地價款272 萬2,500 元，
    為何鄭美連仍須向被告借款。
  (三)被告提供的錄音帶有錄到，鄭美連到台北縣板橋市土地銀行
    領定期存單500 萬元給她，被告也有領給她，被告自不可能
    欠鄭美連錢，但鄭美連因有外遇，被告不再給鄭美連錢，鄭
    美連才到法院告被告。
  (四)為此，請求駁回原告之訴及其假執行之聲請。
三、兩造不爭執之事實：
  (一)訴外人鄭寬億已於85年1 月26日死亡，其權利義務由配偶即
    原告鄭戴溫貞、子女即原告丙○○、乙○○、丁○○共同繼
    承。
  (二)坐落於高雄縣燕巢鄉○○○段346-3 地號土地原係訴外人鄭
    寬億所有，於81年5 月8 日由鄭寬億出售與朱其德，並約定
    買賣總價為272 萬2,500 元，由朱其德於簽約時給付價金10
    0 萬元，嗣於81年5 月11日再給付172 萬2,500 元，均由被
    告代理收取。
  (三)訴外人鄭寬億係委任鄭美連代理收取系爭土地價款，鄭美連
    又徵得鄭寬億同意使被告代為處理收取系爭土地價款事宜。
四、本件爭點與本院之判斷：
  (一)原告依據委任之法律關係請求被告給付部分：
  按「受任人使第三人代為處理委任事務者，委任人對於該第
    三人關於委任事務之履行，有直接請求權。」民法第539 條
    定有明文。經查原告主張訴外人鄭寬億委任其妹鄭美連代理
    收取系爭土地之買賣價款270 萬7,200 元，其妹鄭美連又徵
    得鄭寬億之同意委任被告代理收取，及被告於81年5 月8 日
    向買受人朱其德收取100 萬元，並於81年5 月11日向買受人
    朱其德收取172 萬2,500 元價款之事實，已據被告所不爭執
    ，並有交款備忘錄1 件可證，自堪信為真實。則訴外人鄭寬
    億依民法第539 條規定對於被告關於委任事務之履行，自有
    直接請求權。
  復按「受任人因處理委任事務，所收取之金錢、物品及孳息
    ，應交付於委任人。」民法第541 條第1 項亦著有明文。經
    查被告係經鄭寬億委任之鄭美連委任而取得代理收取系爭土
    地買賣價款之授權，是為復委任，被告因處理委任事務所收
    取之土地價款272 萬2,500 元自應交付予鄭寬億，鄭寬億亦
    有直接請求被告交付所收取金錢之權利。則鄭寬億於85年1
    月26 日 死亡後，其權利義務由配偶即原告鄭戴溫貞、子女
    即原告丙○○、乙○○、丁○○共同繼承，原告自得請求被
    告交付所收取之系爭土地買賣價款272 萬2,500 元。
  被告雖抗辯：被告於81年4 月間支付給鄭美連與其母鄭胡儉
    15 2萬元，並於取得272 萬2,500 元之土地價款後，全數款
    項多交由鄭美連取走，且將87年9 月12日到期之450 萬元定
    期存單解約，湊成500 萬元交給鄭美連，並另借款300 萬元
    予鄭美連，故鄭美蓮乃將台北市○居街11號2 樓之房地設定
    最高限額300 萬元之抵押予被告，被告自不可能侵占系爭27
    2 萬2,500 元之土地價款云云。惟查原告主張其於81年4 月
    間交付予鄭美連與其母鄭胡儉152 萬元，時間在系爭土地81
    年5 月8 日訂立買賣契約之前，且給付之對象又非訴外人鄭
    寬億，縱令係屬真實，亦不得與被告所負應將收取土地價款
    交付鄭寬億之債務相抵。次查被告就系爭土地價款之收取與
    訴外人鄭寬億之間有復委任關係，與鄭美連間有委任關係存
    在，被告僅須向鄭寬億或鄭美連其中一人給付收取之土地價
    款，則其委任之義務即屬履行，並不以逕向鄭寬億直接給付
    為必要，而被告抗辯其曾給付500 萬元予吳美連，如能證明
    係屬真實，自得用以抵充其對鄭美連所負交付收取系爭土地
    價款之義務，惟被告僅提出定期存單1 件為證，就其曾交付
    500 萬元予鄭美連之事實則未能舉證以實其說，則被告抗辯
    其曾交付500 萬元予鄭美連乙節，尚難採信。再查被告抗辯
    鄭美連曾以台北市○○居街11號2 樓之房地為其設定最高限
    額抵押權之事實，固據提出他項權利證明書1 件為證，而堪
    信為真實，惟最高限額抵押債權人就其對於債務人之債權仍
    須負舉證責任，僅憑最高限額抵押權之設定尚不能證明抵押
    權人對於設定義務人有債權存在，被告復未能提出對於鄭美
    連之債權證明，則被告抗辯其對鄭美連有抵押債權存在，亦
    不足採信。
  綜上所述，原告依據復委任之法律關係，請求被告給付272
    萬2,500 元，及自95年8 月8 日即起訴狀繕本送達翌日起至
    清償日止按年息5%計算之利息，為有理由。
  (二)原告依據不當得利法律關係請求被告給付部分：
  按基於有效成立之契約，債務人負有給付之義務，債務人未
    履行債務時，並不因此而免為給付，無得利之可言，自不成
    立不當得利（王澤鑑：民法債編總論第二冊不當得利，七十
    九年三月版第230 頁參照）。
  原告雖主張：被告收取系爭土地買賣價款272 萬2,500 元係
    代收性質，並非其所有，迄今拒不返還，其行徑顯屬不當得
    利云云。惟查訴外人鄭寬億與被告間有復委任關係存在，被
    告並因而取得代理收取系爭土地價款之授權，且依據復委任
    之法律關係負有將收取之價款交付鄭寬億之義務，則被告不
    履行交付所收取之價款予鄭寬億之義務，其給付義務仍不因
    此而免除，自無得利可言。因此，原告依據不當得利之法律
    關係請求被告給付代理收取之價款，為無理由，不應准許。
五、從而，原告依據復委任之法律關係，請求被告給付272 萬2,
    500 元，及自95年8 月8 日即起訴狀繕本送達翌日起至清償
    日止按年息5%計算之利息，為有理由，應予准許。又原告陳
    明願供擔保，聲請宣告假執行，核無不合，爰酌定相當擔保
    金額准許之。
六、本件原告雖同時依據復委任與不當得利之法律關係，請求被
    告給付所代理收取之土地價款，惟應係請求法院就對其有利
    者擇一而為判決，係屬訴之選擇合併，本院既依復委任關係
    為原告勝訴之判決，自無庸再駁回不當得利部分之訴，附此
    敘明。
七、結論：原告之訴為有理由，依民事訴訟法第78條、第390 條
    第2 項判決如主文。
中　　華　　民　　國　　96　　年　　2 　　月　　15　　日
                  民事第三庭    法　官　何君豪
以上正本係照原本作成
如對本判決上訴，須於判決送達後20日內向本院提出上訴狀
中　　華　　民　　國　　96　　年　　2 　　月　　15　　日
                                書記官　蕭興南
